【裁判字號】    99,上訴,859
【裁判日期】    991117
【裁判案由】    偽造文書等
【裁判全文】
臺灣高等法院臺南分院刑事判決         99年度上訴字第859號
上  訴  人  臺灣嘉義地方法院檢察署檢察官
上  訴  人
即  被  告  丙○○
選任辯護人  古富祺律師
上列上訴人因被告偽造文書等案件，不服臺灣嘉義地方法院99年
度訴字第436號中華民國99年8月9日第一審判決 （起訴案號：臺
灣嘉義地方法院檢察署98年度偵字第5656號），提起上訴，本院
判決如下：
    主  文
上訴駁回。
    事  實
一、丙○○於合作金庫商業銀行北朴子分行設立帳號0000000000
    000號帳戶，夥同劉泰、高嘉彥（以上二人分別經臺灣高
    等法院臺中分院判處應執行有期徒刑二年、一年八月，均緩
    刑五年確定）、李明益（另案由檢察官偵辦）、綽號「小林
    」、「小陳」、「小高」、「阿亮」等不詳姓名成年人組成
    詐欺集團，劉泰代號「五路」、高嘉彥代號「六路」，並
    由該集團提供該集團成年成員所有之門號分別為（0917）
    701496號、（0917）710462號ＮＯＫＩＡ牌行動電話二支，
    分別交予劉泰、高嘉彥作為行騙聯絡之用，而共同基於意
    圖為自己不法所有、僭行公務員職權及行使偽造公文書之犯
    意聯絡，由該詐欺集團成年成員先於民國（下同）97年3月4
    日13時許，撥打電話給居住在臺中縣豐原市（住址詳卷）之
    丁○○，冒名僭稱係「臺中地檢署甲○○主任檢察官」而行
    使其職權，向丁○○誆稱：丁○○參與詐欺集團，涉及詐欺
    案件，經傳喚三次未到庭，要求丁○○將帳戶內之款項領出
    新臺幣（以下同）五十萬元，交予書記官，由書記官將款項
    存至「臺中地檢署」監管，否則會被關云云，丁○○因不知
    有假，立即從自有帳戶內提領現金五十萬元，並於同日15時
    25  分許，依指示攜至臺中縣豐原市○○路與新生北路口附
    近之土地公廟後面等候。在此期間，該詐欺集團成年成員綽
    號「小林」之人再指示劉泰、高嘉彥前往臺中縣豐原市附
    近之便利商店，由劉泰進入便利商店內，問明該便利商店
    內之傳真機號碼後，隨即以門號（0917）701496 號行動電
    話聯絡綽號「小林」之成年人，再由該詐欺集團成年成員於
    不詳時、地，偽造由臺中地檢署監管科甲○○主任檢察官於
    97年3月4日以中監字第0960021582號發文，內容記載：監管
    人係甲○○檢察官、收款人為乙○○書記官、受監管人丁○
    ○、監管金額五十萬元、監管日期97年3月4日至97年3月6日
    止等意旨之公文書（下稱監管金額五十萬元之偽造公文書）
    一紙，足生損害於公眾及甲○○、乙○○等人，將之傳真予
    劉泰收執，再由劉泰持該偽造之公文書，與高嘉彥共同
    前往上開土地公廟後面，由高嘉彥在現場附近把風，負責四
    周環境安全，劉泰則與丁○○見面，且為取信丁○○，劉
    泰在該處公眾得出入之場所，公然向丁○○冒稱自己係「
    乙○○書記官」而行使其職權，並將上開監管金額五十萬元
    之偽造公文書一紙出示交予丁○○而行使之，足以生損害於
    公眾及甲○○、乙○○，丁○○因而陷於錯誤，將現金五十
    萬元交予劉泰。劉泰、高嘉彥得手後，旋即離開現場，
    並將丁○○所交付之現金五十萬元交予綽號「阿亮」之人，
    「阿亮」則交予劉泰報酬三萬五千元，餘款四十六萬五千
    元於翌日（同年月5日）轉交李明益，李明益則依指示將該
    四十六萬五千元匯入丙○○之上開合作金庫商業銀行北朴子
    分行帳戶內，劉泰、高嘉彥則均分報酬三萬五千元。
二、該詐欺集團成員於上開詐財計謀得逞後，食髓知味，竟又另
    起共同意圖為自己不法所有、僭行公務員職權之犯意聯絡，
    於97年3月5日上午，再次撥打電話給丁○○，仍僭稱係「臺
    中地檢署甲○○主任檢察官」而行使其職權，並向丁○○誆
    稱：需再拿一百五十萬元監管，案件始能了結云云，經雙方
    討價還價後，議定再拿一百萬元，交予「乙○○」書記官。
    而劉泰、高嘉彥在接到該詐欺集團成年成員之指示後，由
    與丙○○有犯意聯絡之該詐欺集團成年成員於不詳時、地，
    偽造由臺中地檢署監管科 「甲○○」主任檢察官於97年3月
    5日以中監字第0960021582號發文，內容記載：監管人係甲
    ○○檢察官、收款人為乙○○書記官、受監管人丁○○、監
    管金額一百萬元、監管日期97年3月5日至97年3 月7日止等
    意旨之公文書（下稱監管金額一百萬元之偽造公文書）一紙
    ，足生損害於公眾及甲○○、乙○○等人，並以同上方法傳
    真與劉泰，再由劉泰持之與高嘉彥共同前往前開土地公
    廟後面，並由高嘉彥向丁○○佯稱問路，確認無警察及可疑
    人員在附近後，隨即撥打電話告知劉泰，再由劉泰持該
    監管金額一百萬元之偽造公文書，前往與丁○○碰面。幸因
    丁○○已發覺有異，報警處理，故於97年3月5日上午11時30
    分許，劉泰甫與丁○○見面，尚不及提出該監管金額一百
    萬元之偽造公文書時，即為埋伏在現場之警方人員當場查獲
    ，始未得逞，並扣得劉泰、高嘉彥所持有之上開ＮＯＫＩ
    Ａ行動電話二支（含門0000-0 00000號、0000-0 00000號晶
    片卡各一張）、監管金額一百萬元之偽造公文書一紙及劉
    泰所有記載丙○○匯款帳號之紙條一紙。
三、案經台中縣警察局豐原分局報由臺灣臺中地方法院檢察署呈
    請臺灣高等法院檢察署移轉臺灣嘉義地方法院檢察署檢察官
    偵查起訴。
    理  由
甲、證據能力部分
    公訴人、被告及辯護人，均同意下述之供述或非供述證據之
    證據能力，本院審酌前開證據之作成或取得之狀況，並無非
    法或不當取證之情事，且亦無顯不可信之情況，並無證據力
    明顯過低之情形，復經本院於審判期日就上開證據依法進行
    調查、辯論，依刑事訴訟法第159條之5規定，均具有證據能
    力，合先敘明。
乙、有罪部分
一、認定犯罪事實所憑之證據及理由
（一）被害人丁○○於上揭時、地，遭劉泰、高嘉彥等人假冒
      臺中地檢署檢察官「甲○○」、書記官「乙○○」名義，
      由劉泰、高嘉彥持偽造之臺中地檢署主任檢察官「甲○
      ○」出具之監管公文，向被害人丁○○詐騙五十萬元得手
      ，復另行起意以相同手法再向被害人丁○○詐騙一百萬元
      ，為事先獲報在現場埋伏之警員當場查獲等情，業據被害
      人即證人丁○○於警詢、偵查中證述無訛，並經共犯劉
      泰、高嘉彥於供述明確，且互核相符；又劉泰、高嘉彥
      向被害人丁○○詐騙得手五十萬元後，將之交與綽號「小
      高」派來之人即綽號「阿亮」者，綽號「阿亮」之人則取
      出三萬五千元交與劉泰二人作為報酬，復將餘款四十六
      萬五千元交與李明益，李明益於97年3月5日將該款全數匯
      入被告設立之上開合庫北朴子分行帳戶，被告旋於同日提
      領五十萬元等情，亦據證人李明益分別於偵查中證述屬實
      。此外，復有合庫北朴子分行98年8月17日合金北朴營字
      第0980002930號函及附送之交易明細表、98年9月3日合金
      北朴營字第0980003195號函、陽信商業銀行台中分行98年
      9月11日陽信台中字第987600 0050號函及匯款申請書、合
      庫朴子分行98年1月8日合金朴營字第0980004082號函及取
      款憑條、搜索扣押筆錄、扣押物品目錄表、匯款帳號紙、
      偽造之臺中地檢署監管科公文二紙、查獲現場及扣押物相
      片等可資佐證（見第1530號警卷第18至24、32至34、37至
      45頁，他字第1523號卷第一宗第5至11、100、127、128、
      196、200頁）。又劉泰、高嘉彥上開犯行分別經臺灣高
      等法院臺中分院判處應執行有期徒刑二年及一年八月，均
      緩刑五年確定等情，亦有臺灣臺中地方法院97年度訴字第
      1847號刑事判決、臺灣高等法院臺中分院97年度上訴字第
      2996號刑事判決各乙件可參（見交查第1523號卷第180至
      186號頁）。從而，劉泰、高嘉彥等人組成之詐騙集團
      確有於上開時、地向被害人丁○○行騙二次，第一次以上
      開詐術詐得五十萬元，其中四十六萬五千元於翌日由李明
      益匯入被告所設立之上開帳戶，第二次以相同手法詐騙一
      百萬元尚未得手即為警查獲等事實，要堪認定。
（二）被告辜德勝於偵審中均坦承於合作金庫北朴子分行開立帳
      號0000000000000號帳戶，帳戶之存摺、印章、提款卡均
      自己保管，於97年3月5日有一筆四十六萬五千元款項匯入
      上開帳戶內，並於同日提領五十萬元之事實。
（三）查於金融機構開設帳戶，請領存摺及金融卡一事，係針對
      個人身分之社會信用而予以資金流通，具有強烈之屬人性
      ，而金融帳戶為個人理財之工具，申請開設金融帳戶並無
      任何特殊之限制，一般民眾皆得以存入最低開戶金額之方
      式申請之，且一人得在不同之金融機構申請數個存款帳戶
      使用，一般具行為能力之人向金融機關申辦存款帳戶，並
      非難事，且無須支付手續費用，此屬眾所週知之事，故衡
      諸一般常情，任何人既均可辦理金融帳戶存摺使用，如無
      正當理由，實無借用他人存摺使用之理，而金融存摺亦事
      關存戶個人財產權益之保障，其專有性甚高，且如有不明
      資金來源，攸關法律上之民刑事責任，除非本人或與本人
      親密關係、信賴關係之特殊情形者外，難認有何自由流通
      使用該帳戶之可能，一般人均有妥為保管及防止他人任意
      使用之認識，縱特殊情況偶需交付他人使用，亦必深入瞭
      解用途及合理性，始提供以使用，方符常情；且詐騙集團
      若非已取得匯入款項帳戶之支配使用權，或與該帳戶使用
      人就匯入款項如何支配使用取得協議，殊無將辛苦詐騙所
      得款項匯入其等無法支配使用帳戶之理。本件被告開立之
      上開金融帳戶係被告自己使用，存摺、印章、金融卡等均
      由被告自己保管，並未交付他人使用等情，迭據被告於偵
      查審中供承不諱（見偵字第5656號卷第6頁、交查第1523
      號卷第一宗第30頁，原審卷第28、59頁，本院卷99年10月
      13日筆錄第15頁），上開帳戶存摺、印章及金融卡等既係
      由被告保管，並未交與他人使用，則他人匯入上開帳戶之
      款項，僅被告一人得自由支用處分，若非被告與綽號「小
      林」等人組成之詐欺集團成員有謀議、計畫，取得被告同
      意，該詐欺集團焉有捨自行得以支配使用之帳戶不用，而
      將辛苦詐騙所得巨款匯入僅被告獨自一人得以提領使用之
      帳戶之理。
（四）按共同正犯之犯行分擔，不必每一階段均參與，只須分擔
      其一部分即可（34年上字第862號判例 、46台上字第1304
      號判例參照）。被告同意綽號「小林」等人組成之詐騙集
      團成員將行騙所得款項匯入其設立之上開帳戶，其與該詐
      騙集團成員有犯意聯絡，業如前述，被告雖未參與對被害
      人丁○○詐騙行為，惟被告上開帳戶於97年3月4日經被告
      以轉帳支出方式轉出四十二萬元後，帳戶存款餘額為一萬
      四千五百六十六元，若非被告已得悉翌日（即3月5日）有
      被害人丁○○受騙之四十六萬五千元將存入該帳戶內，何
      以翌日知悉前往提款五十萬元（於同年3月4日已有一筆三
      十七萬六百元存入），益見被告與前開詐欺集團成員有犯
      意聯絡；再劉泰、高嘉彥等人向被害人丁○○前開所得
      款項，於扣除發給該二人報酬三萬五千元後，餘款四十六
      萬五千元由李明益均存入被告上開帳戶，並由被告自由領
      取支用，足見劉泰、高嘉彥、李明益等人均只是款項之
      暫時保管人，於匯存入被告上開帳戶後，始為被告等詐欺
      集團主要成員得支配使用，被告係參與財物取得管理支用
      之人，其雖僅參與部分行為，依前揭判例要旨，仍有犯行
      分擔，灼然甚明。
（五）按其參與犯罪構成要件之行為者，固為共同正犯；至於以
      自己共同犯罪之意思，事先同謀，而由其中一部分人實施
      犯罪之行為者，亦為共同正犯，對於全部行為所發生之結
      果，亦同負責任 （司法院大法官釋字第109號解釋理由、
      最高法院96年度台上字第1271號判決意旨參照參照）；次
      按共同正犯於犯意聯絡範圍內，就共同正犯所實施犯罪行
      為之全部結果負責（50年台上字第1060號判例、69年台上
      字第199號判決參照）。本件共犯劉泰 、高嘉彥於97年
      3月5日第二次向被害人丁○○詐取一百萬元未遂部分犯行
      ，雖因尚未詐得金錢，而無金錢匯入被告上開帳戶，惟此
      次行騙手法，與第一次詐騙得手五十萬元之手法相同，且
      警員於97年3月5日當場查獲劉泰、高嘉彥時，有自彼等
      身上查獲記載被告上開帳戶號碼 「0000000000000」之紙
      條一紙，足見第二次行騙如得手，亦係將所得款項匯入被
      告上開帳戶無疑；又被告係得支配使用詐騙取得財物之人
      ，在該詐欺集團中顯係立於主導地立之人，對於該詐欺集
      團將以何方式對被害人行騙，應知之甚稔，而假冒地檢署
      檢察官名義監管被害人金錢而詐欺取財之方式，復經媒體
      廣泛報導，而為一般人所週知，是以，被告對於該詐欺集
      團偽造及行使偽造臺中地檢署監管科監管被害人丁○○五
      十萬元及一百萬元之公文書部分，應在被告與其他共犯犯
      意聯絡範圍內，即堪認定。故犯罪事實二之犯行，亦在被
      告犯意聯絡範圍內，其自應就共同正犯所實行之全部結果
      負責。
二、對於被告辯解本院之判斷
（一）被告辯解要旨
      辯稱：因為伊朋友蔡宗儒借大約三百萬元給張安全，而蔡
      宗儒借給張安全的錢中有一百五十萬元是伊的，所以伊把
      帳號借給蔡宗儒用，那些錢是張安全說要還伊等的錢云云
      （見本院卷99年10月13日筆錄）。
（二）不採的理由
    １被告於偵查中始則供稱：上開帳戶資料於96年3、4月間，
      在我位於嘉義縣朴子市○○路的住處，交給蔡宗儒使用等
      語（見偵字第1376號卷第4頁）；嗣則供稱：帳戶先前有
      借予蔡宗儒使用，匯入之款項係綽號「阿弟仔」之人，他
      有欠蔡宗儒錢等語（見偵字第5656號卷第8頁）；次於原
      審審理時又改稱：伊從事借貸放款他人賺取利息為業，資
      金來源另有金主，本件係由蔡宗儒將金錢借給張安全，事
      後張安全還款時將金錢匯入伊上開帳戶等語（見原審卷第
      66頁）；末於本院審理時則為前述之辯詞。足見被告之所
      辯，先後翻異不一，矛盾互見，是否屬實，已有疑義。
    ２被告上開帳戶，並無任何與蔡宗儒金錢往來之紀錄，其供
      稱從事放款業務，蔡宗儒係幕後金主云云，令人存疑；又
      被告於原審供稱蔡宗儒因積欠銀行款項，被銀行拒絕往來
      ，無法申請設立帳戶使用等語，而蔡宗儒生前於94、95年
      間在合庫北朴子分行開設之000-00-00000-0號帳戶存款餘
      額為一百五十二元、台中商業銀行開設之0000000號帳戶
      積欠二十萬八千二百十五元、玉山商業銀行開設之000000
      0000000號帳戶積欠二萬一千零二元、板信商業銀行開設
      之0000-000-0000000號帳戶（現轉籍為短期放款帳戶，帳
      號：0000-000-0000000號）狀態為呆帳戶、台北國際商業
      銀行（現合併為永豐商業銀行）開設之0000000000000號
      活儲帳戶積欠一萬九千七百四十六元、0000000000000號
      放款帳戶積欠二萬一千零五十二元目前為呆帳等情，分別
      有各該銀行函送之開戶資料、交易往來明細表等在卷可憑
      （見交查第1523號卷第一宗第44至46、50至52、53至74、
      76、78至80頁），足見被告供稱蔡宗儒積欠銀行款項被拒
      絕往來，無法使用申請設立之帳戶乙情，應堪採信。蔡宗
      儒於各行庫既積欠借款無力清償，則其當時之經濟狀況已
      經不好，是否有資金可借予他人，實有疑義；又蔡宗儒若
      有資金提供被告借與他人，而使用被告上開帳戶作為清償
      匯款之用，其既未保管使用上開帳戶，則匯入之款項被告
      即可自行支配使用，何以蔡宗儒與被告間並無任何關於款
      項匯入之相關約定，以保障其權利，殊令人懷疑。
    ３蔡宗儒業於96年7月19日死亡 ，此有法務部戶役政連姞作
      業系統－蔡宗儒除戶資料乙紙在卷可證（見交查卷第一宗
      第2、3頁），而被告上開帳戶，在蔡宗儒死亡前一年間，
      除於96年1月2日分別有十二萬、十一萬、二十四萬五千元
      等三筆較大額存款存入，惟旋於翌日（1月3日）提領一空
      外，並無較大額之款項存入，此該帳戶往來明細表可憑（
      見交查第1523號卷第一宗第7至9頁），更遑論有被告所稱
      蔡宗儒借予他人一百二十萬元或一百五十萬元之資金存入
      ，被告辯稱「由蔡宗儒提供資金經營放款業務賺取利息」
      或「蔡宗儒借大約三百萬元給張安全，而蔡宗儒借給張安
      全的錢中有一百五十萬元是伊的」云云，均益有疑義；且
      被告若為賺取利息而經營地下放款業務，則對於放款對象
      為何人，自應知之甚詳，始能收取利息及本金，然其於原
      審對於放款於何人語焉不詳，或僅知其綽號，放款金額
      若干亦不知，何人匯入上開帳戶清償借款，亦先後供述不
      一，於本院審理時亦僅供稱是「大陸人士張安全」，再參
      以被告於原審自承並未持有放款證明之本票、借據等情觀
      之，其辯稱上開四十六萬五千元係他人匯入清償借款云云
      ，核與事理有違，顯非真實，要難採信。
    ４又被告所辯稱：其帳戶借與蔡宗儒使用，蔡宗儒有借錢與
      「張安全」，使用上開帳戶作為他人匯入清償之用，上開
      四十六萬五千元係他人清償積欠蔡宗儒之借款云云，惟查
      ：蔡宗儒已於96年7月19日死亡，業如前述 ，如有人向其
      借款，於蔡宗儒死亡後逾八個月，何以有人清償積欠蔡宗
      儒之債務？該人如何知悉被告上開帳戶？被告並未持有向
      蔡宗儒借款之人之憑據，則於他人匯款清償後如何返還借
      款憑據？又一般人如以匯款方式清償債務，如非由債務人
      本人匯款，則於匯款單上當會表明匯款目的，以匯款單作
      為清償之證明，而上開四十六萬五千元係由案外人李明益
      所匯入，匯款單上並未載明匯入該款係清償何人積欠之債
      務，則如何證明該筆款項係清償何人積欠之債務？被告此
      部分辯解，有違常情，殊難採信。
    ５至被告使用之（0937）559969號行動電話 ，於98年12月8
      日12時44分22秒許、98年12月10日5時57分8秒許，分別有
      與中國大陸綽號「安全」之男子使用之000-000000000000
      0號電話通話內容為（第一通通話） ：Ａ（被告）：先前
      ，你那些錢，在還給「阿斗仔」的錢，那些怎麼都會有問
      題呢？Ｂ：我不清楚！那些都是我的朋友匯的。Ａ：這樣
      ？我找了你好久！Ｂ：你拿著那「本票」你何時要還給我
      ？Ａ：你要我如何還給你？都是在「阿斗仔」那邊，你還
      他這些錢，都是有問題你知道嗎？我找了你好久！你知道
      嗎？Ｂ：不可能吧？Ａ：我這樣，為了你跑官司！Ｂ：我
      此時人在忙！晚一點，我再打給你，這樣好嗎？（第二通
      通話）Ａ：你不要毫不在乎！Ｂ：不是啦，我跟你說，你
      那本票要先寄還給我！Ａ：要怎麼還給你？你寄在「阿斗
      仔」那裡，也不知道他拿去哪裡了，我要如何還你？Ｂ：
      先寄還給我！大家再說，好嗎？Ａ：我又要去哪裡找那些
      東西？Ｂ：你就是找看看，好嗎？那些錢都是叫我朋友匯
      的，完全都沒有問題的！Ａ：完全都沒有問題！怎麼又會
      出事？Ｂ：你去問清楚！那一定不是我們這邊的問題！對
      不對？那些是有．．．那個的？不是嗎？Ａ：都出事了！
      還那個的？Ｂ：不會啦！那絕對不是我們的問題！那是不
      可能的！此有被告使用之上開行動電話通訊監察書及通訊
      監察譯文在卷可憑（見98年監字第95號卷第29、30、37頁
      ）。上開通話內容，固有被告與綽號「安全」之人談及：
      之前匯給「阿斗仔」的錢有問題，害被告跑官司等情，惟
      上開通話時間，距本案發生時間逾9月，距被告於98年6月
      30接受檢察官傳喚亦已逾5月，何以於案發那麼久後，才
      與綽號「安全」之人聯繫？又由上開通訊監察譯文觀之，
      被告與綽號「安全」之人談論中，並未提及那一筆匯入被
      告上開帳戶之金錢有問題，則被害人丁○○遭詐騙匯入上
      開帳戶之四十六萬五千元款項，是否所稱有問題之款項，
      亦有疑義？且綽號「安全」之人，於電話中稱其要友人匯
      入之錢都沒有問題，並未承認將有問題之金錢匯入被告上
      開帳戶。是被告與綽號「安全」之前開通訊監察譯文，尚
      難以作為被告有利之證據。
    ６綜上所述，被告上開辯詞，顯係翻異卸責之詞，均不足採
      信，本案事證明確，其犯行堪以認定。
三、論罪科刑之理由
（一）按刑法上偽造文書罪，係著重於保護公共信用之法益，即
      使該偽造文書所載名義製作人實無其人，而社會上一般人
      仍有誤信其為真正文書之危險，仍難阻卻犯罪之成立，最
      高法院54年台上字第140號判例意旨可資參照 。又刑法上
      所稱之「公文書」，係指公務員職務上製作之文書，與其
      上有無使用「公印」無涉；若由形式上觀察，文書之製作
      人為公務員，且文書之內容係就公務員職務上之事項所製
      作，即令該偽造之公文書上所載製作名義機關不存在，或
      該文書所載之內容並非該管公務員職務上所管轄，然社會
      上一般人既無法辨識而仍有誤信為真正之危險，仍難謂非
      公文書。本件查獲之「臺中地檢署監管科」公文，蓋有公
      印文，且有主任檢察官「甲○○」之署名，內容均與犯罪
      偵查事項有關，核與檢察署之業務相當，有表彰該等公署
      公務員本於職務而製作之意思，縱「臺中地檢署監管科」
      係屬虛構，但一般人苟非熟知檢察組織，尚不足以分辨真
      假，仍有誤信該等文書為公務員職務上所製作真正文書之
      危險，應認係偽造之公文書。被告與劉泰、高嘉彥等人
      共組詐欺集團，由集團成員假冒「臺中地檢署檢察官甲○
      ○」名義，打電話向被害人丁○○行騙五十萬元，由劉
      泰、高嘉彥於97年3月4日，持監管金額五十萬元之偽造公
      文書持交被害人丁○○，並由劉泰冒稱係「臺中地檢署
      乙○○書記官」之方式，來施行詐術得手五十萬元，及於
      翌日（3月5日）以相同手法再行騙一百萬元，於未及提出
      監管金額一百萬元之偽造公文書交與被害人丁○○時，即
      為警查獲而未得逞。核其於犯罪事實一之所為，係犯刑法
      第158條第1項之僭行公務員職權罪、第216、211條行使偽
      造公文書罪、第339條第1項之詐欺取財罪；於犯罪事實二
      之所為係犯刑法第 158條第 1項之僭行公務員職權罪、第
      211條之偽造公文書罪、第339條第3項、第1項之詐欺取財
      未遂罪。被告偽造公文書後加以行使，偽造之低度行為為
      行使之高度行為吸收；偽造公印文（刑法第218條第1項所
      稱之公印，係指由政府依印信條例第六條相關規定製發之
      印信，用以表示公署或公務員之資格，即俗稱之大印及小
      官章而言。至其形式凡符合印信條例規定之要件而製頒，
      無論為印、關防、職章、圖記，如足以表示其為公務主體
      之同一性者，均屬之，被告等偽造之監管公文上有模仿司
      法機關關防蓋於其上，應有偽造臺中地檢署機關公印文之
      犯行）為偽造公文書之部分行為，均不另論罪。被告先後
      僭行「臺中地檢署檢察官甲○○」、「臺中地檢署書記官
      乙○○」職權，係基於單一之犯意，均係為遂行詐欺取財
      之同一目的，其時間密接，各自行為之獨立性薄弱，為接
      續犯，應成立單純一罪。被告與劉泰、高嘉彥、、李明
      益、綽號「小林」、「小陳」、「小高」、「阿亮」等不
      詳姓名成年人間（尚無證據證明「張安全」與被告有共同
      犯意聯絡及行為分擔），就上開犯行，有犯意聯絡及行為
      分擔，均為共同正犯。被告於97年3月4日，以同時僭行公
      務員職權、行使偽偽造公文書之方式而詐欺被害人財物得
      手；於翌日即同年月5日，以同時僭行公務員職權、偽造
      公文書罪、詐欺取財未遂，各係以一行為觸犯數罪名，為
      想像競合犯，應分別依刑法第55條規定從一重之行使偽造
      公文書罪及偽造公文書罪處斷。被告所犯上開二罪，係於
      相異之時間對被害人為犯罪行為，犯罪時間明顯可分，且
      係於前行為得手後再行為之，顯係另行起意，行為互殊，
      應予分論併罰。
（二）原審依上開事證，適用前述法律，並審酌被告係國中畢業
      之智識程度，未婚，育有一女高中畢業尚未成年，現無工
      作沒有收入，無不動產，父母親均已過世，有三位兄長、
      一位姐姐等生活、職業、家庭狀況，不思工作賺錢，乃竟
      思不勞而獲，偽造司法機關公文書、冒用司法機關及執法
      人員名義，戕害民眾對司法公信力及對執法機關之信賴，
      破壞社會安定秩序甚巨，為犯罪後取得財物之支配使用者
      ，參與犯罪之程度、惡性重大，在詐欺集團中扮演之重要
      角色，訛騙被害人得手之金額非少，且已得手一次後，竟
      復再行對相同被害人詐騙，手法惡劣，犯後否認犯行之態
      度，被害人雖已獲共犯劉泰、高嘉彥賠償，惟被告已提
      領詐騙所得支用，為實際獲利者，迄未與被害人丁○○達
      成和解取得諒解等一切情狀，分別量處有期徒刑2年、1年
      ，並定其應執行之刑為有期徒刑2年8月。另以：按共同正
      犯因相互間利用他人之行為，以遂行其犯意之實現，本於
      責任共同原則，有關沒收部分，對於共犯間供犯罪所用之
      物，自均應為沒收之諭知，扣案之ＮＯＫＩＡ牌行動電話
      貳支（含門號0000000000、0000000000號晶片卡）、監管
      金額新臺幣壹佰萬元之偽造臺中地檢署監管科公文（含其
      上偽造之公印文）壹紙、匯款帳號紙條壹紙，分別係共同
      正犯綽號「小林」等人所有，業據共同正犯劉泰、高嘉
      彥供述無訛，且分別係供上開犯罪所用之物，又監管金額
      新臺幣伍拾萬元臺中地檢署監管科公文上之偽造公印文（
      蓋在監管科處）一枚，未扣案蓋在監管科公文上之偽造公
      印一顆，分別係偽造之印文及印章，爰分別依刑法第38條
      第2項及同法第219條規定於各罪刑項下諭知沒收。至監管
      金額五十萬元之偽造公文書雖係被告二人訛騙證人丁○○
      所用之物，但業已交付證人丁○○，而非屬被告或共犯所
      有，又非違禁物，核與刑法第38條沒收之規定不合，爰不
      諭知沒收（惟該公文上偽造之公印文仍應依刑法第219條
      規定宣告沒收，業如前述），附予明。經核認事用法均
      無不合，量刑亦屬妥當。被告上訴否認犯罪，為無理由，
      應予駁回。
四、不另為無罪諭知部分
（一）公訴意旨另略以：被告上開犯行，關於出示檢察官甲○○
      監管票部分（見原審卷第23頁）及提供其帳戶供匯入詐欺
      取財所得部分，分別另犯刑法第216條、第212條之行使特
      種文書罪嫌及違反洗錢防制法第2條第2項而犯同法第11條
      第1項（應係同條第2項之誤）之掩飾自己因重大犯罪所得
      財物罪嫌等語。惟查：
    １被告偽造之臺中地檢監管科監管金額各五十萬元及一百萬
      元之文書，觀其內容係記載意旨為：由臺中地檢署監管科
      出具監管公文，被害人丁○○應分別提出五十萬元及一百
      萬元，交由「乙○○」書記官收取，由「甲○○」檢察官
      監管，監管日期分別為97年3月4日至97年3月6日 、97年3
      月5日至97年3月7日等情 ，有各該偽造之監管公文各乙紙
      可憑（見警卷第32、33頁），顯係具有表示其用意之公文
      書，並非用以證明檢察官「甲○○」之服務證明書，非屬
      刑法第212條之特種文書甚明 。此外，復查無被告與共犯
      有何偽造或行使偽造檢察官「甲○○」之服務證明書之犯
      行，被告此部分之犯罪，尚屬不能證明。
    ２按「本法所稱洗錢，係指下列行為：一、掩飾或隱匿因自
      己重大犯罪所得財物或財產上利益者。二、掩飾、收受、
      搬運、寄藏、故買或牙保他人因重大犯罪所得財物或財產
      上利益者」，洗錢防制法第2條定有明文。而該法第2條第
      1款之洗錢行為 ，除利用不知情之合法管道（如金融機關
      ）所為之典型行為外，固尚有其他掩飾、藏匿犯特定重大
      犯罪所得財產或利益之行為，但仍須有旨在避免追訴、處
      罰而使其所得財物或利益之來源合法化，或改變該財物或
      利益之本質之犯意，始克相當，若僅係行為人對犯特定重
      大犯罪所得之財產或利益作直接使用或消費之處分行為，
      自非該法所規範之洗錢行為。且按洗錢防制法第1條規定
      ：「為防制洗錢，追查重大犯罪，特制定本法」，其立法
      目的係為防止洗錢者利用各種管道漂白非法所得之洗錢行
      為，掩飾其犯罪事實，逃避或防礙重大犯罪之追查或處罰
      ，以遏阻洗錢者享受其重大犯罪所得之財物或財產上利益
      ；其保護之法益係國家對於重大犯罪之訴追及處罰權。因
      之，是否為洗錢行為，自應就犯罪全部過程加以觀察，包
      括有無因而使重大犯罪所得之財物或財產上利益之性質、
      來源、所在地、所有權或其他權利改變，因而妨礙重大犯
      罪之追查或處罰，或有無阻撓或危及對重大犯罪所得之財
      物或財產上利益來源追查或處罰之行為在內。易言之，該
      法之制定，旨在規範特定重大犯罪不法所得之資金或財產
      ，藉由洗錢行為，諸如經由各種金融機關或其他交易管道
      ，以提、存或轉匯等方式，轉換成為合法來源之資金或財
      產，以切斷資金與當初犯罪行為之關連性，俾便於隱匿其
      犯罪行為或該資金不法來源或本質，以逃避追訴、處罰（
      最高法院92年度臺上字第3639號、93年度臺上字第904號
      判決意旨參照）。經查：惟本件被告等人之詐欺集團，於
      劉泰、高嘉彥向被害人丁○○取得詐騙所得款項，扣除
      該二人報酬三萬五千元後，將餘款四十六萬元匯入被告上
      開帳戶，被告上開帳戶顯係供匯入詐騙款項之用，其後雖
      將受騙款項提領，然此僅係被告等人詐騙得手後處分贓款
      之行為，並非在掩飾或隱匿其犯罪行為或該資金不法來源
      或本質，以逃避追訴、處罰，核與洗錢防制法第2條第2款
      所定之洗錢行為構成要件有間。此外，復查無證據足資證
      明被告有何洗錢犯行，其此部分犯罪，亦屬不能證明。
    ３被告犯行使偽造特種文書罪及犯洗錢防制法第11條第 1項
      （應係第2項）之罪 ，均屬不能證明，惟因公訴意旨認被
      告此部分犯行與渠等前揭論罪科刑之行使偽造公文書等犯
      行間，有想像競合犯之裁判上一罪關係，爰不另為無罪之
      諭知。
丙、無罪部分：
一、公訴意旨另以：被告丙○○與另案被告劉泰（代號「五路
    」）、高嘉彥（代號「六路」）、李明益、黃國斌、李豐吉
    （另簽分他案辦理）、真實姓名年籍不詳綽號「阿亮」、大
    陸地區「張安全」以及真實姓名年籍不詳「小林」、「小陳
    」、「小高」等人，共同基於意圖為自己不法所有之詐欺、
    洗錢、偽造公印文、偽造印文、行使偽造特種文書及行使偽
    造公文書之概括犯意聯絡，而為下列犯行：
（一）丙○○擔任集團之財務管理工作，待另案被告劉泰等人
      取得不法而來之金錢，扣除佣金後再交由丙○○，丙○○
      則將該等金錢匯入丙○○合作金庫北朴子分行帳號「0000
      000000000」之帳戶（下稱丙○○帳戶）（俗稱：過水）
      ，某部份再迅速轉帳被告丙○○向另案被告黃繡綿（另行
      簽分他案辦理）借得設於合作金庫朴子分行帳號「000000
      0000000」帳戶之存摺、金融卡、印章（下稱黃繡綿帳戶
      ）人頭帳戶內（俗稱：漂白），俟完成洗錢步驟後，將上
      開以詐欺方式取得之金錢，予以洗錢至上述犯罪集團手中
      ，藉此掩飾、隱匿因其等所組成之兩岸犯罪集團重大犯罪
      所得財物。
（二）民國97年2月19日 ，另案被告劉泰以不詳之方式，向不
      詳之被害人詐得三十八萬二千元，得款後，從中取出佣金
      一萬元，將餘款三十七萬二千元至京城銀行板橋分行匯入
      丙○○帳戶內。丙○○則於同年月21日，將前開款項自其
      帳戶領出後，隨即存入黃繡綿帳戶。
（三）97年2月21日，另案被告李豐吉、黃國斌以不詳之方式，
      向不詳之被害人詐得七十三萬七千五百元，得款後，從中
      取出佣金一千元，將餘款七十三萬六千五百元至合作金庫
      新中分行存入丙○○上開帳戶內。
（四）97年2月25日 ，另案被告李豐吉、黃國斌以不詳之方式，
      向不詳之被害人詐得四十六萬六千元，得款後，從中取出
      佣金一千元，餘款四十六萬五千元至合作金庫進化分行存
      入丙○○帳戶內。
（五）97年2月26日 ，另案被告李豐吉、黃國斌以不詳之方式，
      向不詳之被害人詐得九十三萬元，得款後，至國泰世華銀
      行中港分行存入丙○○上開帳戶內。丙○○另於同年月二
      十九日，自其帳戶內提款九十五萬元，隨即存入黃繡綿帳
      戶。
（六）97年3月3日，另案被告劉泰以不詳之方式，向不詳之被
      害人詐得五十五萬元、四十八萬元，得款後，各從中取出
      佣金五萬元，分別將餘款五十萬元、四十三萬元至第一銀
      行進化分行匯款、至兆豐銀行東台中分行存入丙○○帳戶
      內。因認告犯有刑法第158條第1項僭行公務員職權罪嫌、
      第216條、第212條行使偽造特種文書罪嫌、第216條、211
      條行使偽造公文書罪嫌、刑法第339條第1項詐欺取財罪嫌
      、違反洗錢防制法第2條第2項而犯同法第11條第1項之掩
      飾自己因重大犯罪所得財物罪嫌等語。
二、按犯罪事實應依證據認定之，無證據不得認定其犯罪事實，
    又不能證明被告犯罪或其行為不罰者，應諭知無罪之判決，
    刑事訴訟法第154條第2項及第301條第1項分別定有明文。至
    於認定犯罪事實，所憑之證據，雖不以直接證據為限，間接
    證據亦包括在內，然無論直接或間接證據，其為訴訟上之證
    明，須於通常一般之人均不致於有所懷疑，而得確信其為真
    實之程度者，始得據之為有罪之認定，倘其證明尚未達到此
    一程度，而有合理性懷疑之存在時，即無從為有罪之認定，
    根據「罪證有疑，利於被告」之證據法則，即不得遽為不利
    於被告之認定（最高法院76年台上字第4986號判例意旨可為
    參照）；再犯罪事實之認定，應憑真實之證據，倘證據是否
    真實尚欠明顯，自難以擬制推測之方法，為其判斷之基礎；
    而認定犯罪事實之證據係指足以認定被告確有犯罪行為之積
    極證據而言，該項證據自須適合於被告犯罪事實之認定，始
    得採為斷罪資料，且事實審法院對於證據之取捨，依法雖有
    自由判斷之權，然積極證據不足證明犯罪事實時，被告之抗
    辯或反證縱屬虛偽，仍不能以此資為積極證據應予採信之理
    由（最高法院30年台上字第482號、40年台上字第86號 、53
    年台上字第656號判例均可資參照）。
三、公訴意旨認被告涉犯上開罪嫌，無非係以被告之供述、證人
    劉泰、李豐吉、黃國斌、黃繡綿之供述，並佐以被告合庫
    北朴子分上開帳戶往來明細表、取款憑條及傳票、證人黃繡
    綿合庫朴子分行上開帳戶往來明細表、合庫新中分行存款憑
    條、合庫進化分存款憑條、京城銀行板橋分行匯款書、國泰
    世華銀行中港分行匯款條、第一銀行進化分行匯款條、兆豐
    銀行東台中分行匯款書、被告領款之光碟、翻拍照片、98年
    12月8日監聽譯等為憑 。訊據被告固坦承有前揭款項匯入其
    設立之上開帳戶，並將其中部分款項匯轉黃繡綿在合庫朴子
    分行設立之上揭帳戶等情，惟堅決否認有何上揭犯行，辯稱
    ：伊從事借貸放款他人賺取利息為業，資金來源另有金主，
    本件係由蔡宗儒將金錢借給張安全，事後張安全還款時將金
    錢匯入伊上開帳戶，伊不知金錢來源是詐騙他人所得，伊有
    聯繫張安全回台解釋，惟張安全虛應以對，事後關機不理等
    語，經查：
（一）被告辯稱其係經營地下放款，由蔡宗儒提供資金借給張安
      全，上開匯款係張安全匯還之款項等情，並非真實，業如
      前所詳述，惟被告並無證明自己無罪之義務，故被告否認
      犯罪事實所持之辯解，縱屬不能成立，仍非有積極證據足
      以證明其犯罪行為，不能遽為有罪之認定。
（二）公訴人所舉之證人劉泰、李豐吉、黃國斌、黃繡綿之供
      述，提出之被告合庫北朴子分上開帳戶往來明細表、取款
      憑條及傳票、證人黃繡綿合庫朴子分行上開帳戶往來明細
      表、合庫新中分行存款憑條、合庫進化分存款憑條、京城
      銀行板橋分行匯款書、國泰世華銀行中港分行匯款條、第
      一銀行進化分行匯款條、兆豐銀行東台中分行匯款書、被
      告領款之光碟、翻拍照片等，均僅足以證明被告上開帳戶
      ，於公訴人所指上開期日，分別由劉泰、李豐吉、黃國
      斌等人將前揭款項匯入被告在合庫北朴子分行設立之帳戶
      內，並由被告提領、轉帳或匯出事實；又證人劉泰、李
      豐吉、黃國斌對於上開款項之被害人為何？被害人如何受
      詐騙？詐騙方式為何？均無明確陳述，尚難證明各該款項
      係被告組成之詐欺集團成員詐騙所得；至被告使用之（09
      37）559969號行動電話 ，於98年12月8日12時44分22秒許
      ，與中國大陸綽號「安全」之男子使用之000-0000000000
      000號電話通話內容之監聽譯文 ，亦僅能證明被告與綽號
      「安全」之人談論匯入其帳戶內之款項有問題，尚不能證
      明上開款項係詐欺所得之金錢，亦無法證明係被告與「張
      安全」等人共同詐欺所得，均詳如前所述。
（三）被告前揭帳戶匯入之款項，除有可能係詐騙所得外，尚有
      可能係恐嚇取財、竊盜、強盜、搶奪或以其他不法方式取
      得，抑有可能係合法借貸取得，其取得來源非僅詐欺取得
      一途，自難遽以認定係被告與共犯詐欺所得甚明。是由公
      訴人所舉之證據，均未能提出上揭匯入被告合庫北朴子分
      行帳戶內之款項，確係詐騙所得，而確信其為真實之程度
      者，而有合理性懷疑非詐欺取得，亦無證據足以證明被告
      有何僭行公務員職權、行使偽造公文書或犯洗錢防制法第
      11條之犯行，尚難為被告有罪之認定。
四、刑事訴訟法第161條已於92年2月8日修正公布 ，修正後同條
    第1項規定 ：檢察官就被告犯罪事實，應負舉證責任，並指
    出證明之方法。因此，檢察官對於起訴之犯罪事實，應負提
    出證據及說服之實質舉證責任。倘其所提出之證據，不足為
    被告有罪之積極證明，或其闡明之證明方法，無從說服法官
    形成被告有罪之心證，基於無罪推定之原則，自應為被告無
    罪之諭知（最高法院92年台上字第128號判例參照） ，依公
    訴人所舉用以證明被告上開犯罪事實之證據，並未達於通常
    一般人均不致有所懷疑，而得確信其真實之程度，而得據以
    為有罪之認定，而存有合理之懷疑存在，致使本院無從為有
    罪之確信，揆諸前揭說明，則就此部分，自應為被告無罪之
    諭知。
五、原審因以不能證明被告此部分之罪嫌，而為被告此部分無罪
    之判決，並無不當，檢察官上訴意旨仍執前詞指摘原判決不
    當，核無理由，應予駁回。
丁、適用法條：
    刑事訴訟法第368條。
本案經檢察官江守權到庭執行職務。
中    華    民    國    99    年    11    月    17    日
                  刑事第三庭    審判長法  官    陳義仲
                                      法  官    張季芬
                                      法  官    蔡勝雄
以上正本證明與原本無異。
如不服本判決應於收受送達後10日內向本院提出上訴書狀，其未
敘述上訴理由者，並得於提起上訴後10日內向本院補提理由書（
均須按他造當事人之人數附繕本）「切勿逕送上級法院」。
                                      書記官    汪姿秀
中    華    民    國    99    年    11    月    17    日
附錄本案論罪科刑法條：
刑法第158條第1項：
冒充公務員而行使其職權者，處3年以下有期徒刑、拘役或5百元
以下罰金。
刑法第216條：
行使第210條至第215條之文書者，依偽造、變造文書或登載不實
事項或使登載不實事項之規定處斷。
刑法第211條：
偽造、變造公文書，足以生損害於公眾或他人者，處1年以上7年
以下有期徒刑。
刑法第339條第1項、第3項：
意圖為自己或第三人不法之所有，以詐術使人將本人或第三人之
物交付者，處5年以下有期徒刑、拘役或科或併科1千元以下罰金
。
前二項之未遂犯罰之。


司法院資訊處製作；財團法人民間司法改革基金會備份。
